最高法院刑事判決　　　　　　九十四年度台上字第二八九二號
　 上　訴　人　台灣高等法院台南分院檢察署檢察官
　 上　訴　人
　 即　被　告　甲○○
上列上訴人等因被告貪污案件，不服台灣高等法院台南分院中華
民國九十三年十二月三十日第二審更審判決（九十三年度重上更
(四)字第一五七號，起訴案號：台灣雲林地方法院檢察署八十四年
度偵字第一九０號），提起上訴，本院判決如下：
    主  文
原判決撤銷，發回台灣高等法院台南分院。
    理  由
本件原判決認定上訴人即被告甲○○ (原名許明當，於民國八十
五年六月十七日更名為甲○○）非公務員，於八十一年五月間，
與原係雲林縣政府地政科重劃股約僱人員，負責農地重劃土地分
配業務，係依據法令從事公務人員之林莉娟（由原審法院另案審
理）為朋友關係。緣雲林縣政府於八十一年下半年起辦理八十二
年度（即八十一年七月一日起至八十二年六月三十日止）「同安
頂(一)農地重劃區」重劃業務，林莉娟奉派辦理該區之業務，被告
見有機可乘，乃出面向葉接、章順興、林永火偽稱欲購地建廟為
詞，以其妻范麗煌名義，搶先於雲林縣政府公告，停止受理該重
劃區內土地權利移轉及設定負擔登記期限（自八十一年十二月二
十八日起至八十二年八月二十六日止）前之八十一年十二月二十
四日，購入重劃前如原判決附表一所示之八筆零星農地，並將其
中之雲林縣褒忠鄉○○段十七之二九六號土地，向雲林縣虎尾地
政事務所辦理移轉登記於范麗煌名下，使范麗煌取得與他人協議
合併參與農地重劃分配資格。再由林莉娟利用職務上之便，私下
以經協議合併為由，製作「土地對照清冊」，將原判決附表一所
示八筆零星地併入范麗煌戶內。其等二人復與范麗煌共同基於變
造公文書及公務員登載不實之概括犯意，明知：(1)重劃前龍王段
六四○、九七四號二筆土地之地籍圖上，並無建物之註記。(2)原
判決附表一所示龍王段六四○、九七四、九八九號三筆土地，重
劃前原地目分別為「旱」、「林」、「田」，使用區分編定均為
「一般農業區水利用地」。(3)原判決附表一所示龍王段六四○、
九七四號二筆土地評定地價，均為每平方公尺七百元，推由林莉
娟利用辦理重劃工作之便，於重劃後違法將上開龍王段六四○、
九七四、九八九號三筆土地之地目，變造為「雜」，使用區分編
定為「特定農業區甲種建築用地」。並將龍王段六四○、九七四
號二筆土地上註記「廟地」，將龍王段六四○、九七四號二筆評
定地價擅自變更為四百二十元，連同前揭地目為「雜」之不實事
項，連續登載於其職務上所掌之雲林縣同安頂(一)農地重劃區土地
分配卡分配後之土地地目欄、地價欄，及雲林縣同安頂(一)農地重
劃區土地所有權人原有土地與新分配土地對照清冊，及重劃後分
配土地地目、評定地價及使用分區編定用地各欄上，足以生損害
於雲林縣政府對於重劃資料管理之正確性等情。因而撤銷第一審
之科刑判決，改判論處被告共同連續公務員假藉職務上之機會，
變造公文書，足以生損害於公眾罪刑，固非無見。
惟查：(一)原判決認定被告與公務員林莉娟，利用林莉娟辦理同安
頂(一)農地重劃區業務之機會，以其妻范麗煌名義，搶先於政府公
告停止受理土地權利移轉登記期間之前，購入八筆零星農地，並
將其中一筆辦理所有權移轉於范麗煌名下，使范麗煌取得參與農
地分配資格，再由林莉娟私下將該八筆土地併入范麗煌戶內。被
告、林莉娟與范麗煌，共同基於變造公文書及公務員登載不實之
概括犯意，由林莉娟將地目、使用區分編定為不實之登載或變造
地籍圖、評定地價等情，認定被告、范麗煌與林莉娟為共同正犯
。但於理由中卻說明被告以其前妻范麗煌名義，蒐購原判決附表
一所示之土地，使范麗煌取得參與農地重劃資格，認范麗煌僅為
被告之人頭，而非實際參與變造公文書等犯行。並說明林莉娟知
悉上情，進而為上開變造公文書之行為，認林莉娟實質圖利對象
是被告等語（見原判決第十一、十二頁）。則范麗煌如僅為被告
之人頭，而被告又係林莉娟圖利對象其等之間，似各有其目的，
彼此之間能否謂有犯意之聯絡，而得論以共同正犯（見原判決第
二三頁），尚待研求。(二)原判決又依農地重劃條例第二十七條規
定，農地重劃後分配於原土地所有權人之土地，自分配確定之日
起，視為其原有土地。而林莉娟辦理本件同安頂(一)農地重劃區土
地分配作業，業已將重劃區內土地重劃分配結果（包含違法分配
於范麗煌）公告確定，則范麗煌自公告確定日起，已原始取得原
判決附表一所示土地所有權，但以其中龍王段五○三、六四○及
九七四號土地，事後經雲林縣虎尾地政事務所更正回復為雲林縣
政府所有，認林莉娟圖利未遂，而不成立圖利罪責云云（原判決
第十四、二四頁）。但林莉娟違法將該三筆土地分配予范麗煌，
則范麗煌應已具體取得該三筆土地之所有權，自獲得不法利益無
疑；至於該三筆土地事後經雲林縣政府追回，要係另一回事，能
否因此認為被告圖利未遂，不成立圖利罪，尚非無研求之餘地。
(三)原判決認定被告與林莉娟為圖利范麗煌，竟與范麗煌共同基於
變造公文書及公務員登載不實之概括犯意，由林莉娟利用在雲林
縣政府地政科重劃股工作之便，違法將上開龍王段六四○、九七
四、九八九號三筆土地之地目，變造為「雜」，使用區分編定為
「特定農業區甲種建築用地」，將龍王段六四○、九七四號二筆
土地上註記「廟地」，繼將龍王段六四○、九七四號二筆評定地
價擅自變更，連同前揭地目為「雜」之不實事項，連續登載於其
職務上所掌之公文書上，認被告所為係犯刑法第二百十一條變造
公文書罪、第二百十三條公務員登載不實罪。但對於林莉娟上開
二行為，是否同時同地為之而有刑法第五十五條前段所謂一行為
而觸犯數罪名之適用，未加調查審認，遽認被告與林莉娟所犯上
開二罪之間有方法結果之牽連關係，從一重論罪等語（見原判決
第二三頁）。且未敘明上開二罪之間，何以具有牽連關係之依據
，併有理由不備之違誤。上開違誤或為上訴意旨指摘，或為本院
得依職權調查之事項，應認仍有撤銷發回更審之原因。
據上論結，應依刑事訴訟法第三百九十七條、第四百零一條，判
決如主文。
中　　華　　民　　國　九十四　年　　六　　月　　二　　日
                      最高法院刑事第六庭
                          審判長法官  洪　明　輝
                                法官  黃　一　鑫
                                法官  魏　新　和
                                法官  林　秀　夫
                                法官  李　伯　道
      本件正本證明與原本無異
                                      書  記  官
中　　華　　民　　國　九十四　年　　六　　月　　七　　日
                                                      Ｔ
